【裁判字號】    94,訴,430
【裁判日期】    950505
【裁判案由】    塗銷所有權移轉登記
【裁判全文】
臺灣雲林地方法院民事判決               94年度訴字第430號
原      告  台北國際商業銀行股份有限公司
法定代理人  丙○○
訴訟代理人  戊○○
            甲○○
被      告  乙○○
兼上一人    丁○○
訴訟代理人
上二人共同
訴訟代理人  林再輝律師
上列當事人間請求塗銷所有權移轉登記事件，本院於民國95年4
月21日言詞辯論終結，判決如下：
    主  文
被告丁○○與乙○○間於民國九十一年二月八日就坐落雲林縣崙
背鄉○○段一一五六地號土地所為贈與行為與所有權移轉登記行
為，應予撤銷。
被告丁○○、乙○○應將前項不動產經雲林縣西螺地政事務所於
民國九十一年三月四日登記以贈與為原因之所有權移轉登記予以
塗銷。
訴訟費用由被告負擔。
    事實及理由
一、原告主張：
  (一)訴外人慶瑜企業有限公司（下稱慶瑜公司）以被告丁○○為
    連帶保證人，自民國93年7 月起，陸續向原告借款合計新台
    幣（下同）12,560,000元，惟慶瑜公司僅清償至90年12月止
    之本息，迄今尚有本金8,820,574 元及利息、違約金未清償
    ，經原告聲請對被告丁○○核發支付命令，業經本院核發91
    年度促字第628 號支付命令確定；嗣經原告執行後，並經臺
    灣桃園地方法院核發債權憑證在案。詎原告於申請調閱被告
    丁○○名下不動產資料，俾便強制執行時，竟發現被告丁○
    ○將原為其所有坐落雲林縣崙背鄉○○段1156地號土地全部
    （下稱系爭土地）於91年2 月8 日以贈與為原因，辦理所有
    權移轉登記予被告乙○○，並於91年3 月4 日辦妥所有權移
    轉登記。被告丁○○所為贈與行為顯然已有害原告之債權，
    為此，爰依民法第244 條規定，請求撤銷被告二人間就系爭
    土地以贈與為原因之無償債權行為及所有權移轉登記之物權
    行為，並塗銷上開以贈與為原因之所有權移轉登記等語。
  (二)原告於94年間，才查知被告丁○○將原為其所有之系爭土地
    以贈與為原因辦理所有權移轉登記予被告洪淑娟之事實，原
    告旋即於94年9 月6 日向本院提起本件訴訟，並未逾1 年之
    除斥期間。
  (三)原告提起本件訴訟，係因本件債權，信保基金可以理賠，申
    請理賠之條件，須原告經執行全體債務人名下所有財產無效
    果，始得申請理賠，為此，原告始提起本件訴訟。
    並聲明：(一)被告丁○○與乙○○間於91年2 月8 日就坐落雲
    林縣崙背鄉○○段1156地號土地所為贈與之無償債權行為與
    物權行為，應予撤銷。(二)被告丁○○、乙○○應將前項不動
    產經雲林縣西螺地政事務所於91年3 月4 日登記以贈與為原
    因之所有權移轉登記予以塗銷。(三)訴訟費用由被告負擔。
二、被告二人則以：
  (一)債權人對於債務人所為無償行為，提起撤銷詐害行為之訴，
    必須舉證證明債務人所為無償行為之行為當時有害於債權之
    事實。本件原告對於主債務人慶瑜公司之債權，有高永良、
    李慶榮、廖崇賀、涂瑜玲、廖碧雲、廖幸雄，及被告丁○○
    等連帶保證人，而主債務人及連帶保證人名下均有資產。況
    連帶保證人亦非於擔任連帶保證人後，即無處分其名下財產
    之權利。被告丁○○雖於91年3 月4 日將系爭土地以贈與為
    原因，辦理所有權移轉登記予被告乙○○，但被告行為當時
    主觀上並無詐害債權人之脫產意圖，且被告行為當時客觀上
    主債務人及連帶保證人名下均尚有多筆財產可供執行，非均
    陷於無資力之狀態，是被告所為所有權移轉登記行為，對於
    原告之債權應無妨礙。原告並未舉證證明被告丁○○所為無
    償贈與行為當時，有何損害債權人債權之結果，是本件並不
    符合民法第244 條債權人行使撤銷訴權之要件。
  (二)原告於91年間，即已聲請假扣押被告丁○○及訴外人廖幸雄
    即被告丁○○之父之財產，並假扣押執行被告丁○○、廖幸
    雄名下之財產，是原告於申請被告土地登記謄本時，應已知
    悉被告丁○○將系爭土地以贈與為原因，辦理所有權移轉登
    記予被告乙○○之事實，原告行使撤銷訴權，已逾1 年之除
    斥期間，其撤銷訴權之權利已告消滅。
  (三)又系爭土地於86年3 月12日經被告丁○○設定最高限額300
    萬元之第一順位抵押權予雲林縣崙背鄉農會，而系爭土地市
    價僅約200 萬元，尚不足清償第一順位抵押權所擔保之債權
    ，原告縱行使撤銷訴權，亦無法達到保全債權之目的等語，
    資為抗辯。
    並聲明：原告之訴駁回。訴訟費用由原告負擔。
三、兩造不爭執之事實：
  (一)被告丁○○依本院91年度促字第628 號支付命令應給付原告
    8,820,574 元及利息、違約金。
  (二)被告丁○○於91年2 月8 日將系爭土地全部，以贈與為原因
    ，辦理所有權移轉登記與被告乙○○，於91年3 月4 日辦妥
    所有權移轉登記。
四、得心證之理由：
    本件之爭點在於原告得否行使撤銷訴權？其撤銷訴權之行使
    ，是否已逾一年的除斥期間？原告行使本件撤銷權，有無必
    要？經查：
  (一)按債務人所為之無償行為，有害及債權者，債權人得聲請法
    院撤銷之。債權人依第1 項之規定聲請法院撤銷時，得並聲
    請命受益人回復原狀，民法第244 條第1 項、第4 項定有明
    文。又債權人之債權，因債務人之行為，致有履行不能或困
    難之情形者，即應認為有損害於債權人之權利（參照最高法
    院45年度台上字第1316號判例）。
  (二)本件原告主張被告丁○○為訴外人慶瑜公司之連帶保證人，
    訴外人慶瑜公司因未依約清償借款，經原告聲請對被告丁○
    ○核發支付命令，業經本院核發91年度促字第628 號支付命
    令確定；嗣並經臺灣桃園地方法院核發債權憑證在案。詎被
    告丁○○竟於91年2 月8 日將系爭土地無償贈與被告乙○○
    ，並於91年3 月4 日辦妥所有權移轉登記之事實，為被告所
    不爭執，自堪信為真。
  (三)查被告丁○○與乙○○二人間之無償贈與行為，致被告丁○
    ○名下除一棟價值約60餘萬元之房屋外，已別無其他財產足
    供擔保清償原告之債務。是被告丁○○、乙○○二人間就系
    爭房地所為贈與及移轉所有權之行為，顯已造成被告丁○○
    之債務履行不能或履行困難而損及原告之債權，且非僅有害
    於以給付特定物為標的之債權。
  (四)至原告主張其於94年1 月間，取得臺灣桃園地方法院所發之
    債權憑證後，欲調閱被告丁○○名下之不動產登記謄本執行
    時，始發現被告丁○○將原登記於其名下之系爭土地，無償
    贈與被告乙○○，並隨即於94年9 月6 日提起本件訴訟等語
    ，雖為被告所否認，並以：原告於91年間已經假扣押執行被
    告丁○○名下之財產，嗣於92年間亦曾聲請執行，原告當時
    申請被告土地登記謄本時，應已知悉被告丁○○將系爭土地
    無償贈與被告乙○○之事實，原告行使撤銷訴權，已逾1 年
    之除斥期間等語置辯。惟查，原告主張其於94年1 月間，取
    得臺灣桃園地方法院所發之債權憑證後，為執行被告丁○○
    名下之財產，而向地政機關申請被告丁○○名下之土地登記
    謄本及雲林縣西螺地政事務所網路申領異動索引，始發現被
    告丁○○將原為其所有之系爭土地於91年3 月4 日無償贈與
    其妻即被告乙○○之事實，業據原告提出土地登記第二類謄
    本及雲林縣西螺地政事務所網路申領異動索引各1 份為證，
    而觀之上開謄本及異動索引，其上所載之列印日期均為94年
    5 月17日，是堪認原告主張其於94年間，始查知被告丁○○
    於91年間將系爭土地無償贈與被告乙○○等語為真。至被告
    雖以前揭情詞置辯，然查(1)原告雖曾於91年間聲請假扣押執
    行被告丁○○之財產，然當時原告僅聲請假扣押查封被告丁
    ○○坐落雲林縣崙背鄉○○段22地號土地，並提出相關土地
    登記謄本，業經本院依職權調取本院91年度執全字第469 號
    假扣押執行卷宗核閱無訛，而觀諸假扣押執行卷宗，其中並
    無被告丁○○財產歸屬資料清單及財產異動索引資料，是尚
    難認原告於91年間假扣押執行被告丁○○名下財產時，即已
    知悉被告丁○○於91年3 月4 日將系爭土地無償贈與乙○○
    之事實。(2)原告雖於92年間，向臺灣桃園地方法院聲請強制
    執行訴外人慶瑜公司及其連帶保證人名下之財產，然而當時
    原告並未聲請執行被告丁○○名下之財產，且原告當時所提
    出之執行財產及所得附表中亦未列有被告丁○○名下財產資
    料，業據本院職權調卷影印臺灣桃園地方法院92年度執字第
    35319 號執行卷宗附於本卷核閱屬實，是亦無從認定原告於
    92年間，已知悉被告丁○○於91年3 月4 日將系爭土地無償
    贈與乙○○之事實。(3)經本院依被告聲請函財政部臺灣省北
    區國稅局桃園縣分局查詢原告是否曾於91年4 月18日起至91
    年4 月24日止，向該局調閱被告丁○○之財產歸戶資料，經
    該局函覆以：資料已逾1 年之備查期間，無法得知原告有無
    於上開期間向該局查調被告丁○○之財產歸戶資料，此有財
    政部臺灣省北區國稅局桃園縣分局95年2 月9 日北區國稅桃
    縣二字第0951031176號函文1 份在卷可按。而雲林縣西螺地
    政事務所就原告是否曾於91年4 月間向該所調取被告丁○○
    名下財產之土地登記謄本，亦函覆以：資料已逾法定保管年
    限已報准銷毀等語，有雲林縣西螺地政事務所95年1 月26日
    雲西地一字第0950000499號函文1 份在卷可參。準此，尚無
    證據足資認定原告早已知悉被告丁○○於91年3 月4 日將系
    爭土地無償贈與乙○○之事實。此外，被告復未舉證證明原
    告早已知悉被告丁○○於91年間將系爭土地無償贈與被告乙
    ○○之事實，是被告辯稱：原告撤銷訴權之行使，已逾1 年
    之除斥期間云云，自不足採。
  (五)至被告辯稱：系爭土地於86年間經設定最高限額300 萬元之
    第一順位抵押權予雲林縣崙背鄉農會，而系爭土地市價僅約
    200 萬元，尚不足清償第一順位抵押權所擔保之債權，原告
    縱行使撤銷訴權，亦無法達到保全債權之目的等語。然查，
    被告丁○○所為無償贈與行為，致其名下財產減少，僅餘1
    棟價值約60餘萬元之房屋，有財政部臺灣省北區國稅財產歸
    屬資料清單1 份在卷可佐，是被告丁○○之無償贈與行為，
    確已使債權人即原告之債權，有履行不能或困難之情形，有
    害及原告之債權，原告主張依民法第244 條第1 項規定行使
    撤銷訴權，自屬於法有據。至系爭土地雖有抵押債權存在，
    然系爭土地之價值，繫於市場交易之熱絡情形，而原告行使
    撤銷訴權後，並非全無受償之可能，被告空言主張系爭土地
    市價僅200 萬元，不足清償第一順位抵押債權，無保全必要
    云云，尚無足取。
  (六)又被告另辯稱：原告對於主債務人慶瑜公司之債權，有李慶
    榮、廖崇賀、涂瑜玲、廖碧雲、廖幸雄，及被告丁○○等連
    帶保證人，而主債務人及連帶保證人名下均有資產，被告為
    無償贈與行為當時，客觀上主債務人及連帶保證人名下均尚
    有多筆財產可供執行，非均陷於無資力之狀態，是被告所為
    所有權移轉登記行為，對於原告之債權應無妨礙，原告並未
    舉證證明被告丁○○所為無償贈與行為當時，有何損害債權
    人之結果，是本件並不符合民法第244 條債權人行使撤銷訴
    權之要件等語。惟查，訴外人即主債務人慶瑜公司雖有李慶
    榮、廖崇賀、涂瑜玲、廖碧雲、廖幸雄，及被告丁○○等人
    擔任連帶保證人，惟訴外人慶瑜公司、廖崇賀、涂瑜玲、廖
    幸雄，及被告丁○○名下之不動產均分別設定高額之抵押權
    ，其中訴外人慶瑜公司、廖崇賀、涂瑜玲名下之不動產，經
    原告聲請臺灣桃園地方法院執行後，因拍賣最低價額尚不足
    清償優先債權及強制執行費用，而拍賣無實益，而原告對於
    慶瑜公司、廖崇賀、涂瑜玲、廖碧雲等人存款、薪資所得及
    股票執行，亦均執行無效果，且因原告亦未能查得慶瑜公司
    、廖崇賀、涂瑜玲、廖碧雲其他可供執行之財產，業經臺灣
    桃園地方法院發給債權憑證，已經本院依職權調取臺灣桃園
    地方法院92年度執字第35319 號執行卷宗核閱屬實。堪認訴
    外人即主債務人慶瑜公司及連帶保證人廖崇賀、涂瑜玲、廖
    碧雲等人確無資力清償積欠原告之債務。另連帶保證人廖幸
    雄名下雖亦有數筆不動產，然其所有之不動產上均分別有高
    額之抵押權存在，於清償優先債權後，難認有餘額清償本件
    原告之債權，業經本院依職權調取本院91年度執全字第469
    號假扣押執行卷核閱無訛。再連帶保證人李慶榮名下雖有不
    動產，然其於94年10月2 日將其名下之不動產以夫妻贈與為
    原因，移轉登記予林淑美名下，嗣經原告訴請回復登記後，
    聲請強制執行，經拍賣後，上開不動產經第三人拍定取得，
    惟其拍定價金亦不足清償上開不動產所設定之抵押債權，有
    土地及建物登記第二類謄本、臺灣板橋地方法院93年度訴字
    第1745號判決暨判決確定證明書、臺灣板橋地方法院民事執
    行處通知等在卷可按。綜上，主債務人慶瑜公司與其連帶保
    證人李慶榮、廖崇賀、涂瑜玲、廖碧雲、廖幸雄名下雖均有
    不動產，然因不動產上均設有抵押權，不動產之價值尚不足
    清償抵押債權，足認慶瑜企業有限公司、李慶榮、廖崇賀、
    涂瑜玲、廖碧雲、廖幸雄均已陷於無資力之狀態。是被告丁
    ○○所為本件無償贈與行為，客觀上已使其陷於無資力之狀
    態，而有害及本件原告之債權甚明，被告上開所辯，要無足
    取。
  (七)綜上，原告於94年5 月17日知悉被告丁○○、乙○○二人間
    無償贈與情事後，而於94年9 月6 日即於知有撤銷原因之時
    起1 年內，向本院提起本件訴訟，於法並無不合。從而，原
    告依民法第244 條第1 項及第4 項規定，請求本院撤銷被告
    丁○○、乙○○二人間就系爭土地所為贈與之債權行為及所
    有權移轉登記之物權行為，並請求被告丁○○、乙○○應將
    系爭土地於91年3 月4 日，經雲林縣西螺地政事務所以贈與
    為原因所為之所有權移轉登記予以塗銷，為有理由，應予准
    許。
五、訴訟費用負擔之依據：民事訴訟法第85條第1 項前段、第78
    條。
中    華    民    國    95    年    5     月    5     日
                  民事第二庭    法  官  冷明珍
以上正本係照原本作成
如對本判決上訴，須於判決送達後20日內向本院提出上訴狀
中    華    民    國    95    年    5     月    5     日
                                書記官  朱克文


司法院資訊處製作；財團法人民間司法改革基金會備份。
